【裁判字號】    91,簡,905
【裁判日期】    920310
【裁判案由】    公司法
【裁判全文】
臺北高等行政法院判決                              九十一年度簡字第九○五號
    原      告  甲○○
                乙○○
                丙○○
    被      告  經濟部
    代  表  人  林義夫部長）.
右當事人間因公司法事件，原告不服行政院中華民國九十一年九月十六日院臺訴字第
○九一○○八八一八六號訴願決定，提起行政訴訟。本院判決如左：
    主  文
原告之訴駁回。
訴訟費用由原告負擔。
    事  實
緣被告依公司法第二十條第四項規定，於民國（下同）九十一年五月一日以經商字第
○九一○二○八三六一○號函請宏聯投資股份有限公司（下稱宏聯公司）等一百家公
司於九十一年五月三十一日前申報八十九年度決算書表。宏聯公司於九十一年五月二
十六日具函檢送八十九年度決算書表，經被告以其所送決算書表中之財務報表，於提
請股東會承認前，未經會計師查核簽證，違反行為時公司法第二十條第二項規定，乃
依同法條第五項規定，以九十一年六月十九日經商字第○九一○二一一九二五○號函
，分別裁處該公司董事即原告等新台幣（下同）六千元罰鍰。原告等不服，主張公司
財務報表先經會計師查核簽證制度，係減輕政府負擔而將公權力授與會計師，惟會計
師因宏聯公司虧損超過股本而不予簽證，主管機關應自為查核，豈可遽予處罰等情，
提起訴願，遭決定駁回，遂向本院提起行政訴訟。茲摘敘兩造訴辯意旨如次：
甲、原告起訴意旨略謂：
一、按公司法第二十條第二項規定，公司資本額達中央主管機關所定一定數額以上者
    ，其財務報表應先經會計師查核簽證，其立法目的係運用借重會計師之專業，協
    助對於公司財務健全之維護，倘從立法歷史以觀，政策上尚可減輕政府機關查核
    之負擔，增加會計師之業務來源，當屬良法美意。惟公司資本額雖達中央主管機
    關所定一定數額以上，然因特殊因素，致會計師不願為之簽證，倘仍強求公司須
    持先經會計師查核簽證之財務報表，顯強人所難。蓋上開制度之設計係減輕政府
    負擔而將公權力授與會計師，惟宏聯公司係因虧損超過股本，會計師不予簽證，
    於此情形，政府機關應自為查核，豈可遽予處罰公司負責人，原處分顯屬本末倒
    置。訴願決定遞予維持，亦有違誤。
二、請撤銷訴願決定及原處分。
乙、被告答辯意旨略謂：
一、按九十年十一月十二日修正前之公司法第二十條第一項規定：「公司每屆營業年
    度終了，應將營業報告書、資產負債表、主要財產之財產目錄、損益表、股東權
    益變動表、現金流量表及盈餘分配或虧損撥補之議案，提請股東同意或股東會承
    認。」、第二項規定：「公司資本額達中央主管機關所定一定數額以上者，其資
    產負債表、損益表、股東權益變動表及現金流量表，除公營事業外，並應先經會
    計師查核簽證。」、第四項規定：「第一項書表，主管機關得隨時派員查核或令
    其限期申報；其辦法，由中央主管機關定之。」，所稱一定數額，參照被告八十
    年六月二十一日經（八十）商第二一五三九六號公告，為實收資本額三千萬元。
    是被告依上開規定，以九十一年五月一日經商字第○九一○二○八三六一○號函
    請宏聯公司申報八十九年度決算書表，惟因該公司申報之資產負債表、損益表、
    股東權益變動表及現金流量表於提請股東會承認前，未先經會計師查核簽證，被
    告遂依法分別裁處原告等六千元罰鍰。
二、原告等稱宏聯公司因虧損超過股本，會計師不予簽證，政府應自為查核云云，惟
    公司法第二十條第二項規定之立法意旨，在於借重會計師之專業及人力，協助企
    業健全會計制度，以保障投資人及債權人之權益，是財務報表須先經會計師簽證
    之規定，並不得因公司財務狀況而有不同處理。查宏聯公司八十九年度虧損雖已
    達實收資本二分之一，惟其董事會已依公司法第二百十一條規定，向股東會報告
    ，且該次股東會（九十年五月二十日）已通過改善財務結構之決議，則該公司既
    有繼續經營之決心，更應依法辦理決算程序，徹底改善財務結構，以求公司之永
    續經營。
三、依司法院釋字第二七五號解釋：「人民違反法律上之義務而應受行政罰之行為，
    法律無特別規定時，雖不以出於故意為必要，仍須以過失為其責任條件。但應受
    行政罰之行為，僅須違反禁止規定或作為義務，而不以發生損害或危險為其要件
    者，推定為有過失，於行為人不能舉證證明自己無過失時，即應受處罰。」之意
    旨，所謂「僅須違反禁止規定或作為義務，而不以發生損害或危險為其要件者」
    ，係指有作為或不作為義務，一經違反即構成行政罰之要件，是被告認宏聯公司
    八十九年度財務報表於提請股東會承認前，未先經會計師查核簽證，即有公司法
    第二十條規定之適用。
四、原處分依法尚無不合，請駁回原告之訴。
    理  由
一、按「公司每屆營業年度終了，應將營業報告書、資產負債表、主要財產之財產目
    錄、損益表、股東權益變動表、現金流量表及盈餘分配或虧損撥補之議案，提請
    股東同意或股東會承認。」、「公司資本額達中央主管機關所定一定數額以上者
    ，其資產負債表、損益表、股東權益變動表及現金流量表，除公營事業外，並應
    先經會計師查核簽證。」、「第一項書表，主管機關得隨時派員查核或令其限期
    申報；其辦法，由中央主管機關定之。」、「公司負責人違反第一項、第二項規
    定時，各處新台幣六千元以上三萬元以下罰鍰；．．」分別為行為時公司法第二
    十條第一項、第二項、第四項及第五項前段所規定。次按，行為時適用之被告八
    十年六月二十一日經（八十）商第二一五三九六號公告：「主旨：公告實收資本
    額達新台幣三千萬元以上之公司，其資產負債表、損益表、股東權益變動表及現
    金流量表，除公營事業外，應先經會計師查核簽證後，提請股東同意或股東會承
    認。依據：依公司法第二十條第二項規定辦理。」。
二、本件原告等為宏聯投資股份有限公司之董事，係公司法第八條所稱公司負責人，
    而宏聯公司實收資本額為二億五千萬元，是依行為時公司法第二十條第一項、第
    二項規定以及被告八十年六月二十一日經（八十）商第二一五三九六號公告，其
    資產負債表、損益表、股東權益變動表及現金流量表，應先經會計師查核簽證後
    ，提請股東同意或股東會承認。但查，宏聯公司依據被告所為限期申報八十九年
    度決算書表之通知，於九十一年五月二十六日具函申報八十九年度決算書表時，
    其中資產負債表、損益表、股東權益變動表及現金流量表，於提請股東會承認前
    ，並未先經會計師查核簽證，此為兩造所不爭之事實，並有被告九十一年五月一
    日經商字第○九一○二○八三六一○號函、宏聯公司九十一年五月二十六日（91
    ）聯財字第○○○一號函、宏聯公司股東常會議事錄、八十九年度營業報告書、
    資產負債表、損益表、股東權益變動表、現金流量表、財產目錄、虧損撥補表，
    以及公司變更登記表等附原處分卷可稽，從而，本件違反行為時公司法第二十條
    第二項規定及被告八十年六月二十一日經（八十）商第二一五三九六號公告之事
    實，洵堪認定，則被告依行為時公司法第二十條第五項前段規定，分別裁處宏聯
    公司董事即原告等各六千元罰鍰（法定最低罰鍰），徵諸首開規定，洵屬有據，
    訴願決定予以維持，亦無不合。
三、原告等雖主張公司財務報表先經會計師查核簽證之制度設計，係減輕政府負擔而
    將公權力授與會計師，惟宏聯公司係因虧損超過股本，致會計師不予簽證，則政
    府機關應自為查核，豈可逕予處罰渠等云云。然查，行為時公司法第二十條第二
    項規定之立法意旨，在於借重會計師之專業及人力，協助健全企業之會計制度，
    以保障投資人及債權人之權益，該條項之適用，並不因公司財務狀況不同而有所
    差異，此為公司負責人之應作為義務，自不能以公司虧損超過股本而解免其應於
    提請股東會承認前先將資產負債表、損益表、股東權益變動表及現金流量表送經
    會計師查核簽證之義務，是本件原告等既然違反法定作為義務，即構成行政罰之
    要件，被告據以處分，於法洵無不合。原告猶執前詞，聲明撤銷，為無理由，應
    予駁回。又本件適用簡易訴訟程序，爰不經言詞辯論逕為判決，併予敘明。
據上論結，本件原告之訴為無理由，爰依行政訴訟法第二百三十三條第一項、第二百
三十六條、第九十八條第三項前段、第一百零四條，民事訴訟法第八十五條第一項前
段，判決如主文。
中    華    民    國    九十二      年      三      月        十        日
                          臺 北 高 等 行 政 法 院   第 六 庭
                                                  法  官  曹瑞卿
右為正本係照原本作成。
本件以訴訟事件所涉及之法律見解具有原則性者為限，始得於本判決送達後二十日內
向本院提出上訴狀並表明上訴理由，如已於本判決宣示後送達前提起上訴者，應於判
決送達後二十日內補具上訴理由（均按他造人數附繕本），且經最高行政法院許可後
方得上訴。
中    華    民    國    九十二      年      三      月        十        日
                                                  書記官  方偉皓


司法院資訊處製作；財團法人民間司法改革基金會備份。
